臺灣基隆地方法院民事判決　　　　　　　93年度簡上字第75號
上　訴　人　甲○○
訴訟代理人　簡燦賢律師
被上訴人　　乙○○○
訴訟代理人　簡維能律師
當事人間請求訴請鄰地通行權事件，上訴人對於93年8月6日本院
瑞芳簡易庭92年度瑞簡字第54號第一審判決提起上訴，本院第二
審合議庭於94年7月4日言詞辯論終結，判決如下：
    主      文
原判決關於駁回上訴人後開第二項之訴部分，及除確定部分外之
訴訟費用裁判均廢棄。
確認上訴人對被上訴人所有坐落台北縣雙溪鄉○○段公館小段20
之10、20之13地號土地如附圖 (2)Ａ案紅線面積28平方公尺部分
有通行權。
第一、二審訴訟費用除確定部分外，由被上訴人負擔三分之一，
餘由上訴人負擔。
    事實及理由
一、上訴人主張其所有坐落台北縣雙溪鄉○○段公館小段20之8
    、20之11及20之12地號之土地，與被上訴人所有坐落同小段
    20之10、20之13地號土地相毗鄰，且被上訴人所有之上開20
    之13地號土地係自上訴人所有之20之8地號土地分割而來，
    因原20之8地號土地為狹長型土地，被上訴人應有部分只有
    三分之一，面積為93平方公尺，且被上訴人於毗鄰20之10號
    土地有住家建物，上訴人於20之11、20之12號土地上亦有簡
    易建物，以現有方式加以分割最符合雙方利益，況上訴人購
    買系爭土地時，上訴人之前手均是從被上訴人門前通行，被
    上訴人始終並沒有不允依舊有方式通行之意思，詎俟分割後
    ，被上訴人竟將土地以圈圍阻隔上訴人之通行；且上訴人所
    有之系爭土地四週均為他人所有之土地，充滿大排水溝、高
    地、草地、竹林等，僅有日據時代留存之保甲路可對外通行
    ，惟該保甲路荒草叢生，最寬只有1.1公尺，最窄處只有0.9
    公尺，僅能供人步行通過，無法通行汽車，而上訴人所有之
    前揭土地，乃甲種建築用地，面積合計達597平方公尺，換
    算坪數為180.59坪，依一般通常使用上訴人之土地可以興建
    4間房屋以上，因與公路無適當之聯絡，而形成袋地之情形
    致無法為通常之利用，依據94年1月21日修正後之建築技術
    規則建築設計施工編修正，對於基地內私設通路長度大於20
    公尺（指建築線起算計量至建築最遠一處之出入口或共同入
    口），其寬度為5 公尺；本案原告所有土地之建築線距離既
    有道路終點達20公尺以上，原應有5 公尺以上之私設道路方
    才能建築，但因與保甲路（寬1 公尺）相併，勉以4 公尺即
    能興建房屋，是以變更訴之聲明為確認上訴人對於被上訴人
    所有坐落台北縣雙溪鄉○○段公館小段20之10、20之13地號
    之土地，以聯通至台北縣政府認定在同地段一七之一地號之
    既有道路終點，有寬4公尺之通行權存在。（另上訴人於第
    一審請求前開通行權被上訴人應允許在其所有上揭地號土地
    ，修築寬3.7公尺，長度約15至20公尺（以實測為準），自
    上訴人所有同前地段小段20之8地號之土地，聯通至前既有
    道路終點之馬路部分，業經其撤回，業已確定，附此敘明）
    。
二、被上訴人則以：上訴人之系爭土地與公路已有保甲路可供通
    行聯絡，足可供人便利通行，並無「通行困難」之情形，且
    循此保甲路以通行至公路的習慣，已有數十載，尚難謂致不
    能為通常使用，且本件上訴人所有之系爭土地係向被上訴人
    之夫之堂弟所購買，上訴人在購買時已可預見將來於系爭土
    地上建築房屋可能會有消防安全及生活不便之虞，基此，上
    訴人既知系爭土地利用價值將大為降低，自不得於事後執其
    個人僅為興建房屋之用途而主張通行被上訴人之土地，致須
    犧牲被上訴人之土地極大面積，況本件主張通行權存在所得
    受利益之人，僅為上訴人一人。縱使上訴人有在系爭土地上
    建築房屋之需要，亦得將建築材料運至既有道路之終點，再
    以人力或管線運輸之方式將材料運送至系爭土地上，雖有所
    不便且可能須耗費較多時間、金錢，但仍得使系爭土地為通
    常之使用。是以本件上訴人縱依民法第792條主張使用被上
    訴人之土地，尚難認為有理由，舉輕以明重，上訴人僅為方
    便運送材料至系爭土地上建築房屋，而援引民法第787條第1
    項之規定欲在被上訴人所有之土地上開闢馬路通行，顯於法
    未合，況上訴人興建房屋僅一時性，要不得依此唯一因素而
    令被上訴人應負永久容忍上訴人通行之義務，上訴人之上訴
    即無理由等語，資為抗辯。
三、查上訴人所有坐落台北縣雙溪鄉○○段公館小段20之8、20
    之11及20之12地號之土地，與被上訴人所有坐落同小段20之
    10、20之13地號土地相毗鄰，且被上訴人所有之上開20之13
    地號土地係自上訴人所有之20之8 地號土地分割而來，又被
    上訴人於其所有之20之10、20之13地號土地上建有如附圖
    (1) 所示之建物及圍牆，上訴人所有之前揭土地，周圍均為
    他人所有之土地，僅原告所有20之8地號土地旁，有日據時
    期即存在之保甲路，得沿被上訴人所有20之13地號旁之未登
    記土地通行至20之10、19之1地號交界處之既存道路對外通
    行之事實，業據其上訴人於原審提出土地登記簿謄本5件及
    地籍圖、台北縣政府92年3月18日北府工新字第0920226752
    號函各一件附捲可稽，且為上訴人所不爭執，復經原審及本
    院會同台北縣瑞芳地政事務所人員至現場勘驗查明屬實，有
    勘驗筆錄、瑞芳地政事務所繪製建物位置圖、測量成果圖及
    現場照片等件在卷可稽，自堪信實在。
四、按土地因與公路無適宜之聯絡，致不能為通常使用者，土地
    所有人得通行周圍地以至公路；前項情形，有通行權人應於
    通行必要之範圍內，擇其周圍地損害最少之處所及方法為之
    ，民法第787條第1項前段及第2項定有明文。上訴人主張前
    開保甲路荒草叢生，最寬只有1.1公尺，最窄處只有0.9公尺
    ，僅能供人步行通過，無法通行汽車，且不符合建築法規，
    致不能為通常使用者，為被上訴人所否認，故是本件兩造所
    爭執者，為原告所有之系爭土地，是否有與公路無適宜之聯
    絡，致不能為通常使用之情形？及其通行權之範圍如何？茲
    說明如下：
    （一）依本院履勘現場之結果，上訴人之系爭土地與公路聯
          絡通行之保甲路，為泥土路面，且有部分路面上雜草
          叢生，僅可供人通行，連接至20之10、19之1地號交
          界處之既有巷道，該既有巷道長度約82.7公尺，寬度
          為2.5公尺至4.5公尺不等（依據台北縣前揭函所載）
          ，始能連接至鄉道○○○○路，惟保甲路無法通行車輛
          ，出入勢必不便，所造成之不便顯足礙上訴人系爭土
          地之經濟效用，應認上訴人所有之系爭土地因與公路
          無適宜之聯絡，有不能為通常使用之情形，而有通行
          被上訴人土地之必要。
    （二）又按鄰地通行權之立法意旨係為發揮袋地之利用價值
          ，且調和個人所有之利害關係，以促進物盡其用之社
          會整體利益所為規定，因此項規定實為土地所有權人
          所有權之擴張，並為鄰地所有權人所有權之限制，則
          鄰地通行權之目的既在解決與公路無適宜聯絡之土地
          通行問題，自應限於必要之程度，且選擇對鄰地損害
          最少之處所，並斟酌土地之位置、地勢及用途等情狀
          綜合考量之。查兩造之土地，使用分區為一般農業區
          ，附近為一般農家住家，本院斟酌上訴人土地，日後
          亦以一般住家為主要用途，認為上訴人通行土地以一
          般自用車輛寬度出入即可，併同保甲路之寬度，再加
          上寬度1.5公尺道路即足敷出入，即以附圖 (2)Ａ案
          紅線部分所示土地為必要通行之範圍。
五、從而，被上訴人訴請確認附圖 (2)Ａ案紅線所示面積為28平
    方公尺土地有通行權，應予准許。原審就此部分為上訴人敗
    訴之判決，，尚有未洽。上訴意旨指摘原判決此部分不當，
    求予廢棄改判，為有理由。爰由本院將原判決此部分予以廢
    棄改判，如主文第2項所示。至逾此範圍之請求則非有理由
    ，其此部分上訴應予駁回。
六、兩造其餘攻擊防禦方法及證據資料，本院審酌後認與本件論
    斷結果不生影響，不一一論究。
七、據上論結，本件上訴為一部有理由，一部無理由，依民事訴
    訟法第436條之1第3項、第450條、第449條第1項、第79條，
    判決如主文。
中　　華　　民　　國　　94　　年　　7 　　月　　19　　日
                  民事庭審判長法  官  李木貴
                              法  官  王慧惠
                              法  官  林李達
以上正本係照原本作成。
本件判決不得上訴。
中　　華　　民　　國　　94　　年　　7 　　月　　19　　日
                              書記官  黃錫煒
